最高法院刑事判決　　　　　　　　　　111年度台上字第179號
上　訴　人　洪清瑞




　　　　　　林敬富




共　　　同
選任辯護人　吳啟瑞律師
上　訴　人　王柏鈞



選任辯護人　蕭仁杰律師 
上　訴　人　陳鈿灃（原名賀鈿灃、賀傑蒂）　




上列上訴人等因加重詐欺案件，不服臺灣高等法院中華民國110
年6 月23日第二審判決（109 年度上訴字第4225號，起訴案號：
臺灣臺北地方檢察署108 年度偵字第27230 、29342 號；追加起
訴案號：同署109 年度偵緝字第307 、308 號），提起上訴，本
院判決如下：
    主  文
原判決撤銷，發回臺灣高等法院。
    理  由 
一、本件原判決認定：上訴人丁○○、丙○○、乙○○、甲○○
    （下稱上訴人4 人）有如其犯罪事實欄（下稱事實欄）所載
    之犯行，因而撤銷第一審論處上訴人4 人均犯三人以上共同
    冒用政府機關及公務員名義詐欺取財各2 罪刑之判決，改判
    論處丁○○、丙○○、乙○○等3 人（下稱丁○○等3 人）
    均犯三人以上共同詐欺取財罪刑，甲○○公務員假借職務上
    之機會，犯三人以上共同詐欺取財罪刑，以及諭知相關犯罪
    所得沒收、追徵之判決。固非無見。
二、惟查：
（一）有罪判決所載之事實及理由，暨判決理由間之說明，前後
      均須互相一致，復須與卷內之證據資料相適合，否則即屬
      判決理由矛盾之違法。
      原判決認定：上訴人4 人基於意圖不法所有之犯意聯絡，
      於民國107 年2 月間，在新北市新店區之豪鼎飯店，向告
      訴人戊○○佯稱：告訴人因介入他人婚姻，遭不詳地方檢
      察署檢察官立案調查，若欲撤案，須支付活動費新臺幣（
      下同）500 萬元云云；嗣承前犯意聯絡，於同年7 月底，
      再向告訴人佯稱：告訴人因介入他人婚姻，業遭法務部調
      查局新北市調查處板橋調查站立案偵查，欲行約談云云，
      復由乙○○、丙○○向告訴人佯稱：尚有其他司法機關約
      談，欲擺平須支付活動費50萬元云云，對告訴人施詐等情
      （見原判決第2 至4 頁）。
      惟於理由內所援引丙○○供述：「我和乙○○、丁○○確
      實有討論3 、4 次婚外情的事，但是『拿到錄音帶一定要
      動用到司法、檢調人員，而且需要500 萬元打點』是乙○
      ○說的，我都是坐在現場聽，沒有和他們討論」（見原判
      決第9 頁第17至20行）、乙○○供述：「……後來告訴人
      請求我們幫他處理被勒索的事情，同時找出持有錄音帶的
      人，並承諾給我們一筆獎金……」、「……所以就想用這
      些名片，騙告訴人說我們認識這些司法單位的人員，而且
      關係很好企圖取信告訴人，並跟告訴人說要找出錄音帶背
      後的持有人，不是那麼容易的事情，必須要動用到司法單
      位人員的人脈關係，並討論出要以此為由向告訴人要求50
      0 萬元……」、「……表示要拿到錄音帶一定要動用到司
      法、檢調人員，而且需要500 萬元打點，看告訴人意願，
      後來經過告訴人同意，我們有請告訴人開始準備籌措500 
      萬元……」、「…我們有跟告訴人說先支付500 萬元處理
      錄音帶的事，錄音帶是告訴人說他電話有被別人監聽，要
      求我們把錄音帶拿回來」各等語（見原判決11頁2 至3 行
      、5 至10行、12至15行，第12頁13至15行）。則依丙○○
      、乙○○之上開供證，其等詐騙之手段似兼及「處理取回
      告訴人遭監（竊）聽之錄音帶，必須動用司法單位人員的
      人脈關係」，與原判決僅認定「以告訴人遭檢察官、調查
      局調查，若欲撤案或擺平，須支付活動費」之詐騙手法，
      未盡一致，難謂無理由矛盾之違誤。
（二）審理事實之法院，就相關證據雖已調查，若仍有其他影響
      於判決結果之重要事證或疑點未予調查釐清，致事實未臻
      明瞭者，即與未經調查無異，如遽行判決，仍難謂無應於
      審判期日調查之證據而未予調查之違法。
      刑法第134 條係準瀆職罪之概括規定，行為人必須⑴具備
      公務員身分，⑵假借職務上之權力、機會或方法，⑶以故
      意犯刑法瀆職罪章以外，其他未因公務員身分已有特別規
      定其刑之犯罪，為其構成要件。行為人雖為公務員，但其
      犯罪並非利用其「職務上之權力、機會或方法而為」者，
      自不能適用該規定加重其刑。又貪污治罪條例第5 條第1
      項第2 款規定：利用職務上之機會，以詐術使人將本人之
      物或第三人之物交付者。就構成要件而言，與刑法詐欺取
      財罪相當，其性質係屬刑法詐欺取財罪之特別規定。因之
      ，如依據法令從事公務之人員，利用職務上之機會，以詐
      術使人將財物交付，應優先適用貪污治罪條例，論以該條
      例第5 條第1 項第2 款之利用職務上之機會詐欺取財罪，
      不得論以刑法第134 條、第339 條第1 項（第339 條之4
      第1 項）之假借職務上機會犯詐欺取財（加重詐欺取財）
      罪。上開所謂「利用職務上之機會」，係指假借職務上之
      機會，予以利用者而言，並不限於職務本身固有之機會，
      包括職務上所衍生之機會。至於是否利用其職務上之機會
      ，應就其具體職務權責範圍予以判斷。
      原判決認定：上訴人4 人利用甲○○警察（公務員）身分
      之機會，向告訴人告以甲○○為司法警察，營造其就刑事
      偵查案件消息靈通之假象，接續向告訴人佯稱其因介入他
      人婚姻，遭檢察官、調查局偵辦，或欲撤案或擺平，須交
      付活動費云云，致告訴人陷於錯誤，接續交付現金500 萬
      元、50萬元；期間甲○○於107 年8 月26日晚間10時8 分
      許，並依乙○○之指示傳送簡訊，以取信告訴人等情（見
      原判決第2 、3 頁）。並於理由說明：甲○○為臺北市政
      府警察局文山第一分局員警，於處理告訴人與田太石材工
      程有限公司（下稱田太公司）陳抗活動之機會，結識丁○
      ○等3 人後，為使告訴人相信其婚外情之案件，已遭司法
      調查，丁○○等3 人遂欲利用甲○○具有員警之身分，更
      能取信告訴人，甲○○遂與丁○○等3 人共同謀議詐騙告
      訴人，共同對告訴人訛稱：告訴人之婚外情案件，現經不
      詳檢察署檢察官立案調查中等語，因甲○○之警察身分，
      自會使人易於相信確有其事，且告訴人證稱：當時確實誤
      信婚外情案件遭調查中；乙○○供稱：我們之所以會找甲
      ○○，是因為他身分是警察各等語。是以，甲○○顯係假
      借其警員職務上之機會為詐騙行為，應依刑法第134 條前
      段規定加重其刑等旨（見原判決第27、28頁）。
      惟原判決所援引上開丙○○、乙○○有關詐騙告訴人具體
      手法之陳述，包括取回告訴人遭監（竊）聽之錄音帶，必
      須要動用司法單位人員的人脈關係一節，已關於警察之調
      查犯罪職務；而甲○○於108 年11月5 日調詢時供稱：「
      我107 年2 月間在豪鼎飯店見面時，有答應告訴人幫他查
      詢疑似騷擾他的電話申登人資料，但是我並沒有實際幫他
      查詢……」等語（見他字第4504號卷一第673 頁）。則甲
      ○○究竟有無假借、利用其警察職權之職務上機會，而共
      同為詐騙行為？甲○○如何假借職務上之機會，而與丁○
      ○等3 人共同向告訴人詐取金錢？均有疑義。此攸關上訴
      人4 人究係共犯刑法第339 條之4 第1 項第2 款之加重詐
      欺取財罪？抑係共犯貪污治罪條例第5 條第1 項第2 款之
      利用職務上之機會詐欺取財罪？應有進一步調查、審酌之
      必要。原判決未予究明，逕論以甲○○公務員假借職務上
      之機會（刑法第134 條）犯三人以上詐欺取財罪，丁○○
      等3 人犯三人以上共同詐欺取財罪，自嫌速斷，有應於審
      判期日調查之證據而未予調查、適用法則不當之違法。
三、以上，或係上訴意旨所指摘，或係本院得依職權調查之事項
    ，應認其等上訴指摘原判決違法，均為有理由。而第三審法
    院應以第二審判決所確認之事實為判決基礎，原判決上開違
    背法令情形，影響於事實之確定，本院無可據以為裁判，應
    認原判決有撤銷發回更審之原因。
    另原判決敘載：甲○○係員警，具有公務員身分外，丁○○
    等3 人均非公務員，僅得適用刑法第339 條之4 第1 項第2
    款，科以普通之刑等旨，應係依刑法第31條第2 項，而對丁
    ○○等3 人論罪科刑。惟「因身分或其他特定關係成立之罪
    ，其共同實行、教唆或幫助者，雖無特定關係，仍以正犯或
    共犯論。但得減輕其刑。」刑法第31條第1 項定有明文；其
    前段部分，因特別法即貪污治罪條例第3 條已有「與前條人
    員共犯本條例之罪者，亦依本條例處斷。」之規定，而應優
    先適用該特別法之規定，然貪污治罪條例第19條亦規定「本
    條例未規定者，適用其他法律之規定」，是倘適用貪污治罪
    條例第3 條而論處罪刑之情形，則有刑法第31條第1 項但書
    規定之適用。案經發回，應注意及之。
據上論結，應依刑事訴訟法第397 條、第401 條，判決如主文。
中    華    民    國   111    年    5     月    12    日
                  刑事第五庭審判長法  官  李  錦  樑  
                                  法  官  周  政  達  
                                  法  官  林  孟  宜  
                                  法  官  錢  建  榮  
                                  法  官  吳  淑  惠  
本件正本證明與原本無異
                                  書記官
中    華    民    國   111    年    5     月    19    日